【裁判字號】    97,交上訴,62
【裁判日期】    970909
【裁判案由】    公共危險等
【裁判全文】
臺灣高等法院高雄分院刑事判決        97年度交上訴字第62號
上  訴  人  乙○○
即  被  告
上列上訴人因公共危險案件，不服臺灣高雄地方法院97年度交訴
字第13號中華民國97年6 月19日第一審判決（起訴案號：臺灣高
雄地方法院檢察署96年度偵字第24884 號、第30145 號、第3479
6 號239 號），提起上訴，本院判決如下：
    主  文
原判決關於肇事致人傷害逃逸罪部分撤銷。
乙○○被訴犯肇事致人傷害逃逸罪部分無罪。
    理  由
壹、程序部分：
    按被告以外之人於審判外之陳述，雖不符刑事訴訟法第159
    條之1 至之4 等4 條之規定，然若當事人於審判程序中同意
    作為證據，法院審酌該言詞陳述或書面陳述作成時之情況，
    認為適當者，亦得為證據，同法第159 條之5 第1 項定有明
    文。此立法意旨在於傳聞證據未經當事人之反對詰問予以核
    實，原則上先予排除。惟若當事人已放棄反對詰問權，於審
    判程序中表明同意該等傳聞證據可作為證據，基於尊重當事
    人對傳聞證據之處分權，及證據資料愈豐富，愈有助於真實
    發見之理念，且強化言詞辯論主義，使訴訟程序得以順暢進
    行，上開傳聞證據亦均具有證據能力。本件證人即告訴人丙
    ○於警詢、偵訊中之陳述，均為被告以外之人於審判外之言
    詞陳述，因被告及檢察官對於丙○上開陳述，同意作為本案
    證據使用，並捨棄詰問權，本院審酌上開陳述作成時，並無
    不法取供情形，認為適當，依上開說明，均得為證據。
貳、實體部分：
一、公訴意旨略以：被告乙○○以駕駛大客車為業，為從事駕駛
    業務之人，於96年7 月12日下午5 時30分許，駕駛車牌號碼
    Z5-503號營業大客車沿高雄縣岡山鎮○○街由東向西行駛，
    途經新樂街43巷巷口時，其所駕駛車輛之右側擦撞同向丙○
    所騎乘車號XE3-999 號重型機車之左方後視鏡，導致丙○所
    騎乘之機車失衡倒地並滑行約5 公尺，丙○因而受有左側肘
    關節內外側肘韌帶全斷裂、左側肘關節周圍皮膚缺損、左側
    臉部鈍挫傷等傷害（此部分業經判決確定）。詎被告乙○○
    於駕駛上開營業大客車肇事致人受傷後，竟未下車查看並即
    時救護，亦未留待現場等候處理，而基於肇事逃逸之犯意駛
    離現場，經在場目擊之路人記下其所駕駛營業大客車車號，
    並報警循線查獲、因認被告乙○○涉有刑法第185 條之4 之
    肇事致人傷害逃逸罪嫌云云。
二、本件公訴人認被告涉有上開肇事致人傷害逃逸罪嫌，無非係
    以證人即告訴人丙○於警詢及偵查中之證述，並有道路交通
    事故現場圖1紙、道路交通事故調查報告表(一)、(二)各1份、蒐
    證照片14張及高雄榮民總醫院96年8 月3 日診斷證明書1 紙
    附卷可稽，參諸卷附蒐證照片及道路交通事故現場圖所示，
    告訴人丙○所騎乘之重型機車碰撞倒地後滑行之刮痕前後長
    達10.2公尺，並參酌告訴人受傷情況，顯見當時被告乙○○
    與告訴人2 車擦撞之力道非小，否則告訴人騎乘之機車倒地
    後應不會滑行如此長之距離，故此一擦撞必足使一般駕駛人
    感覺有觸碰其他車輛，更何況被告為職業駕駛人，被告所辯
    不知駕車肇事，顯無足採，為其主要論據；經訊據上訴人即
    被告乙○○矢口否認有何肇事致人傷害逃逸犯行，辯稱：我
    當日駕駛途中並未發覺異狀，且案發當時正值下班時間，路
    上車輛眾多，我曾停等紅燈2 次，均無人攔下我所駕駛之車
    ；且我車上有30餘名乘客，其中有人比我更靠近右後方撞擊
    點，然卻無人告知被告發生撞擊；又車輛之後照鏡有其死角
    ，告訴人丙○所駕重型機車則倒在道路中央，在我所駕駛車
    輛之正後方，我無法從後照鏡得知車禍發生；又我當日經公
    司通知駕車到達派出所後，員警目視檢查我所駕駛之車，並
    無發現撞擊痕跡，係我要求員警請鑑識小組再查驗車輛以釐
    清責任，要與嫌犯犯罪後瞞騙之情形有別，足認我當時並不
    知道有與告訴人發生碰撞等語。
三、按犯罪事實，應依證據認定之，無證據不得認定犯罪事實。
    又不能證明被告犯罪者，應諭知無罪之判決，刑事訴訟法第
    154 條、第301 條第1 項分別定有明文。次按認定犯罪事實
    所憑之證據，雖不以直接證據為限，間接證據亦包括在內，
    然而無論直接證據或間接證據，其為訴訟上之證明，須於通
    常一般人均不致有所懷疑，而得確信其為真實之程度者，始
    得據為有罪之認定，倘其證明尚未達到此一程度，而有合理
    之懷疑存在時，即難遽採為不利被告之認定，最高法院著有
    76年臺上字第4986號判例可資參照。又依刑事訴訟法第161
    條第1 項規定，檢察官就被告犯罪事實，應負舉證責任，並
    指出證明之方法。因此，檢察官對於起訴之犯罪事實，應負
    提出證據及說服之實質舉證責任。倘其所提出之證據，不足
    為被告有罪之積極證明，或其指出證明之方法，無從說服法
    院以形成被告有罪之心證，基於無罪推定之原則，自應為被
    告無罪判決之諭知，最高法院亦著有92年臺上字第128 號判
    例可參；經查：
  (一)被告乙○○於96年7 月12日下午5 時30分許，駕駛上開營業
    大客車沿高雄縣岡山鎮○○街由東向西行駛，途經新樂街43
    巷巷口時，其所駕駛車輛之右後側與同向告訴人丙○所騎乘
    機車之左方後視鏡發生碰撞，導致告訴人之機車倒地滑行，
    告訴人因而受有左側肘關節內外側肘韌帶全斷裂、左側肘關
    節周圍皮膚缺損、左側臉部鈍挫傷等傷害，而被告肇事後並
    未留在現場等情，業據證人即告訴人丙○於警詢及偵查中證
    述綦詳（見警1 卷第1 至4 頁，警2 卷第1 至3 頁，偵1 卷
    第11至13頁），並有道路交通事故現場圖1 紙、道路交通事
    故調查報告表(一)、(二)各1 份、蒐證照片14張及高雄榮民總醫
    院96年8 月3 日診斷證明書1 紙附卷可稽（見警1 卷第7-1
    、8 至10、12至14頁），且由卷附之蒐證照片相互觀察比對
    （見警1 卷第14頁），告訴人所騎乘之機車左方後視鏡外殼
    遺留有1 塊粉紅色漆痕，恰與被告所駕駛營業大客車之右後
    側下方車身烤漆顏色相符，而被告所駕駛之營業大客車右後
    側下方車身亦留有1 道黑色漆擦痕，核其位置及高度適與告
    訴人騎乘機車左方後視鏡上刮痕之高度相互吻合，佐以被告
    自承撞擊點是在右後方，接近引擎位置等情，益徵被告駕駛
    營業大客車與告訴人騎乘之機車發生擦撞，致告訴人人車倒
    地並受有上述傷害，固堪認定。
  (二)然觀諸卷附蒐證照片顯示，告訴人所騎乘之機車左方後視鏡
    外殼遺留有1 塊粉紅色漆痕，被告所駕駛營業大客車之右後
    側下方車身亦留有1 道黑色漆擦痕，惟並不明顯；且據證人
    即承辦警員甲○○於本院審理時到庭結稱：「被告將車輛開
    到本所之後，我第一動作是用肉眼觀察，因為當時是晚上的
    時間，燈光比較昏暗，用肉眼好像看不出擦痕的痕跡，被告
    就要求要請我們分局的鑑識人員來鑑識，經過鑑識重機車Ｘ
    Ｅ3-999 號跟營大客車Ｚ5-503 號雙方車輛的擦痕及相關高
    度的鑑識確實相吻合沒有錯誤，此時被告才知道有與重機車
    有發生擦撞的車禍」「（你第一次查驗的時候，是否已經查
    到有撞擊痕跡？）我剛剛有提到，當初是用肉眼，而且是晚
    上時間，燈光比較昏暗，所以第一次是沒有察覺出來」等語
    （見本院審判筆錄），證述被告所駕駛營業大客車之右後側
    下方車身所留擦痕用肉眼無法察覺出來，經被告要求請鑑識
    人員始鑑識得知，亦證述該擦痕並不明顯，足見兩車僅輕微
    擦撞，且擦撞點在被告所駕營業大客車之右後側，以被告所
    駕營業大客車之車身有相當長度，被告是否能當場察覺右後
    側與機車輕微擦撞，已有可疑，況被告於警員甲○○用肉眼
    觀察無法判別有無擦痕時，猶主動要求請鑑識人員來鑑定，
    則被告所辯當時不知有與告訴人之機車發生碰撞，顯非無據
    。
  (三)又由警製之道路交通事故現場圖顯示，本件事發地點之車道
    狹小，車道分向線到路旁僅距離6.8 公尺（ 3.3+3.5=6.8 ）
    ，而事發時又為下班時間，車流量甚大，且營業大客車之車
    身較長，以一般職業駕駛人，行車時除非轉彎、變換車道或
    倒車時，始會觀察後視鏡中左右車輛之動態，被告車輛係在
    該道路旁白線左側直行，而告訴人倒地係於被告車輛之右後
    方，實難苛求被告能由右後視鏡及時得知自身車輛右後方之
    交通動態，況被告於警詢時即供稱：「經警方通知才得知事
    故經過，肇事當時我完全不知有與他人發生車輛擦撞，也未
    看見有人倒地受傷，也無人當場欄停我車等語（見警詢卷第
    5 頁），而被告所駕駛之營業大客車案發當時係搭載燁聯鋼
    鐵公司之員工下班，乘客如有人發現被告肇事逃逸，應無人
    未當面指責或事後報警之理，顯見被告所駕車輛之乘客應無
    人發現擦撞，自難令被告知悉其確有肇事，則被告所辯車上
    乘客無人告知其發生撞擊，尚堪採信。
  (四)綜上所述，本件公訴人認被告乙○○涉犯前述肇事逃逸罪嫌
    ，所提之證據，尚難為通常一般人均不至於有所懷疑，並得
    確信為真實之程度，復查無其他積極證據足認被告有何公訴
    人所指之犯行，揆諸首揭法條及判例說明，要屬不能證明被
    告犯罪。
五、原審未為詳察，遽為被告乙○○上開被訴部分為科刑之判決
    ，尚有未恰，被告執此聲明上訴，指摘原判決不當，為有理
    由，應由本院將原判決關於肇事致人傷害逃逸罪部分，予以
    撤銷改判，另為被告乙○○此部分無罪之諭知。
據上論結，應依刑事訴訟法第369條第1項前段、第364條、第301
第1項，判決如主文。
本案經檢察官郭振昌到庭執行職務。
中    華    民    國    97    年    9    月    9    日
                  刑事第三庭    審判長法  官   周賢銳
                                      法  官   黃仁松
                                      法  官   黃憲文
以上正本證明與原本無異。
如不服本判決應於收受本判決後10日內向本院提出上訴書狀，其
未敘述上訴理由者，並得於提起上訴後10日內向本院補提理由書
狀（均須按他造當事人之人數附繕本）「切勿逕送上級法院」。
中    華    民    國    97    年    9    月    9    日
                                      書記官   施耀程


司法院資訊處製作；財團法人民間司法改革基金會備份。
